【裁判字號】    90,上訴,3458
【裁判日期】    901231
【裁判案由】    誣告
【裁判全文】
臺灣高等法院刑事判決                            九十年度上訴字第三四五八號
    上  訴  人
    即  被  告  甲○○
右上訴人因誣告案件，不服臺灣板橋地方法院九十年度訴字第一九九號，中華民國九
十年八月三十日第一審判決（起訴案號：臺灣板橋地方法院檢察署八十八年度偵字第
一三五九一號）提起上訴，本院判決如左：
    主  文
原判決撤銷。
甲○○無罪。
    理  由
一、公訴意旨略以：被告甲○○係臺北市○○區○○街十三號七樓「成大國際影視事
    業有限公司」（以下簡稱成大公司）市場蒐證人員，負責至各錄影帶出租店查證
    是否有非法重製或出租大成公司享有著作權之錄影帶之不法情事。詎其明知所持
    有之條碼編號D23169號「楊嘉玲慾望森林」之重製錄影帶，並非向臺北縣三峽鎮
    ○○路一０六號「嬌生影視社」承租而來，竟意圖使該影視社負責人乙○○（起
    訴書誤書為廖適隆）受刑事處分，向不知情之成大公司謊稱該錄影帶係自「嬌生
    影視社」租得，使大成公司誤以為真，委任甲○○為告訴代理人，於八十八年五
    月十三日上午十一時三十分許，前往臺北縣警察局三峽分局誣告乙○○非法重製
    及出租上開「楊嘉玲慾望森林」錄影帶，違反著作權法，請求該警察機關偵查犯
    罪，嗣經該分局員警向臺灣板橋地方法院檢察署檢察官聲請搜索票後，於同年五
    月十八日（起訴書誤書為同日）下午四時四十分許，會同被告前往嬌生影視社搜
    索結果，並未查獲非法重製成大公司著作權之錄影帶，或被告所指以「洪銘全」
    名義承租上開錄影帶之相關紀錄，乙○○經臺灣板橋地方法院檢察署檢察官偵查
    結果，認犯罪嫌疑不足，於八十八年十二月一日以八十八年度偵字第一三五九一
    號處分不起訴，始獲上情。因認被告涉有刑法第一百六十九條第一項之誣告罪嫌
    云云。
二、按犯罪事實應依證據認定之，無證據不得推定其犯罪事實。不能證明被告犯罪者
    ，應諭知無罪之判決。刑事訴訟法第一百五十四條、第三百零一條第一項分別定
    有明文。再按刑法上之誣告罪，以行為人故意虛構申告事實為要件。此項誣告犯
    意之有無，在訴訟上須依積極證據而為嚴格證明。無論其為直接證據或間接證據
    ，均須達於通常之人無所懷疑而得確信其為真實之程度。倘若未達此一程度，而
  有合理懷疑之存在，依據「罪證有疑，利歸被告」之無罪推定法則，即應儘先為
    有利被告之認定。
三、公訴人認定被告涉犯誣告犯罪，無非係以：前開事實，業據告訴人乙○○指訴甚
    詳，且警方於八十八年五月十八日下午四時四十分許，會同被告前往嬌生影視社
    搜索結果，並未查獲「楊嘉玲慾望森林」之重製錄影帶，亦未查獲被告所指以「
    洪銘全」名義承租錄影帶之相關紀錄，有搜索扣押證明筆錄及警訊筆錄在卷為憑
    。又本件扣案之「楊嘉玲慾望森林」錄影帶，係被告自行提出，並非扣自嬌生影
    視社，且該錄影帶所貼條碼非嬌生影視社所有，亦經告訴人乙○○陳明在卷，並
    提出該影視社之條碼貼紙以供比對，足認被告係為圖業績，矇使不知情之成大公
    司出具告訴狀，對嬌生影視社提出違反著作權法告訴等語，為其論據。
四、訊據被告矢口否認有上開誣告犯行，辯稱：伊於八十八年四月十五日在臺北縣三
    峽鎮○○路一０六號「嬌生影視社」時，店員持成大公司享有著作權之重製郁芳
    「秀色」及楊嘉玲「慾望森林」寫真錄影帶給伊看，伊回去後向成大公司報告，
    公司說要提出告訴，伊乃至三峽分局報案，警方說申請不到搜索票，因檢察官要
    看證據，伊即於同年五月十五日晚間八時許，前往該影視社，以「洪銘全」名義
    ，向該店女店員租得條碼編號D23169號楊嘉玲「慾望森林」之重製錄影帶一捲，
    租金新臺幣（下同）八十元，押金五百元，該捲錄影帶係店員從櫃檯下方抽屜取
    出，櫃檯上有廣告單介紹該捲片子，伊當時看見店員將伊資料輸入電腦，但店員
    未開收據，僅稱還片時退押金，嗣伊即留下呼叫器號碼0000000000號，旋隔二、
    三天再去申請搜索票，員警方祥竹承辦後與伊至該影視社執行搜索，當時櫃檯已
    無錄影帶，因係該店已風聞，始將錄影帶藏匿，前開重製錄影帶確係自嬌生影視
    社租得，並未誣告乙○○云云。
五、經查：
(一)告訴人乙○○於警訊時及偵審中固指稱：被告所提出之條碼編號D23169號楊嘉玲
    「慾望森林」錄影帶，非嬌生影視社租出，該錄影帶所貼條碼與伊店內錄影帶條
    碼不同，不知被告自何處取得該捲錄影帶，伊店內均屬合法授權之錄影帶，員警
    會同被告於八十八年五月十八日下午四時四十分許至伊店內搜索，並未查獲任何
    非法錄影帶，亦無被告租片紀錄，該錄影帶係搜索無果後，由被告自外面攜入，
    當天伊在店內以電腦讀取被告所提出之錄影帶條碼後，並無法顯示，且伊店內錄
    影帶舊帶上條碼有印「嬌生」字樣，其他新帶只有阿拉伯數字，無英文字母，與
    被告提出之錄影帶不同，顯然該錄影帶非伊店內所有等語（見偵查卷第七頁至第
    八頁、第二十九頁背面、原審九十年三月十三日訊問筆錄），惟被告自始否認有
    前開誣告犯行，且告訴人乙○○因經營嬌生影視社，涉嫌非法出租成大公司享有
    著作權之重製錄影帶，本身涉及刑責利害，自難期為公平之陳述，是其前開指訴
    ，是否與事實相符，即有可疑。
(二)告訴人乙○○雖提出八十八年五月十五日租片紀錄報表一份，其內並無被告所稱
    以「洪銘全」名義承租錄影帶之相關紀錄，惟前開租片紀錄報告表一紙，係告訴
    人乙○○於告訴後提出，不排除係為飾卸己責而臨訟作成，自難採為不利於被告
    之認定。再告訴人乙○○如係非法出租成大公司享有著作權之重製錄影帶，對於
    該店非法重製之錄影帶及其上條碼，衡情不可能貼上與店內合法之錄影帶相同之
    條碼或為相同之包裝，且店內之電腦上亦必無法讀取非法重製之錄影帶條碼，否
    則如遭檢舉，隨時加以比對，即可能遭查獲，豈非告訴人所樂見，是以告訴人之
    前開指訴，亦不足採為斷罪資料。
(三)被告所辯前開錄影帶係其自嬌生影視社租得等情，雖無法舉出確切證據以資證明
    ，且證人即員警方祥竹於原審亦證稱：被告係拿告訴狀及委任狀來報案，伊去聲
    請搜索票，第一次因無證據，檢察官不准，認為要補強證據，隔數日被告租到片
    子拿來，伊才向檢察官聲請到搜索票，當天下午到嬌生影視社未發現有楊嘉玲之
    「慾望森林」寫真集錄影帶等語（見原審九十年三月十三日訊問筆錄），但亦不
    足推定其係虛構事實誣告他人。
(四)按行為人是否因申告他人而構成誣告罪名，與所申告之案件是否成立犯罪，在訴
    訟上各為有賴積極證明之待證事項，就證據邏輯而論，並非二律背反之關係。所
    訴之事實，縱使未能積極證明其為虛偽，衹能以證據不充分之故，而為被申告者
    未予判罪之原因，究不能據以推定申告者所訴即為誣告（最高法院二十年上字第
    三○七號判例參照），是雖本件告訴人涉嫌違反著作權法部分，經臺灣板橋地方
    法院檢察署檢察官偵查結果，認定犯罪嫌疑不足，於八十八年十二月一日以該署
    八十八年度偵字第一三五九一號處分不起訴，但亦不能據以推定被告所訴即為誣
    告。
(五)原審函請法務部調查局以控制問題法及混合問題法，對於被告實施測謊結果，固
    據覆稱：被告所供（一）慾望森林錄影帶係向嬌生租借，（二）慾望森林錄影帶
    非向他處租借二問題上，經測試呈情緒波動反應，研判有說謊，有該局九十年七
    月二十七日（九０）陸（三）字第90032592號鑑定通知書一紙在卷可參。惟按測
    謊鑑定，係依一般人在說謊時，會產生遲疑、緊張、恐懼、不安等心理波動現象
    ，乃以科學方法，由鑑定人利用測謊儀器，將受測者之上開情緒波動反應情形加
    以紀錄，用以分析判斷受測者之供述是否違反其內心之真意而屬虛偽不實。倘若
    鑑定機構具備專業之知識技能，復依保障緘默權之程序事先獲得受測者之同意，
    其所使用測謊儀器及測試問題、方法在專業上之可靠性，該測謊結果，如就有利
    之供述，經鑑定人分析判斷有不實之情緒波動反應，依據補強性法則，得供裁判
    之佐證，其證明力如何，事實審法院有自由判斷之職權；反之，若其有利之供述
    ，經鑑定並無任何虛偽供述之情緒波動反應，又無其他合法之積極證據足以證明
    該部分犯罪事實時，即可印證其真實性，非不得為有利於受測者之認定（參考最
    高法院八十八年度台上字第二九三六號判決），是以徒憑前開測謊證據亦不足認
    定被告犯罪。
(六)此外，復查無其他積極證據足資認定被告涉有上開犯行，揆諸前揭說明，自屬不
    能證明其犯罪。
六、原審未為詳究，遽予論罪科刑，尚有違誤。被告上訴意旨，執此指摘原判決不當
    ，為有理由，應由本院予以撤銷，並諭知被告無罪之判決。
據上論斷，應依刑事訴訟法第三百六十九條第一項前段、第三百六十四條、第三百零
一條第一項前段，判決如主文。
本案經檢察官陳文禮到庭執行職務。
中      華      民      國     九十     年     十二     月    三十一    日
                              台灣高等法院刑事第六庭
                                  審判長法  官  陳  春  秋
                                        法  官  徐  培  元
                                        法  官  高  明  哲
右正本證明與原本無異。
如不服本判決應於收受送達後十日內向本院提出上訴書狀，其未敘述上訴之理由者並
得於提起上訴後十日內向本院補提理由書（均須按他造當事人之人數附繕本）。
                                        書記官  李  垂  福
中      華      民      國     九十     年     十二     月     三十一   日


司法院資訊處製作；財團法人民間司法改革基金會備份。
